【裁判字號】    94,重訴,249
【裁判日期】    950309
【裁判案由】    返還借款
【裁判全文】
臺灣臺北地方法院民事判決             94年度重訴字第249號
    原      告  丙○○
    訴訟代理人  周俊智律師
    被      告  乙○○
    訴訟代理人  歐宇倫律師
                廖于清律師
    複代理人    陳怡珍律師
上開當事人間請求返還借款事件，本院於中華民國95年2月20日
言詞辯論終結，判決如下：
    主      文
被告應給付原告新台幣壹仟萬元與美金伍萬元，及自民國八十七
年八月五日起至清償日止按年利率百分之五計算之利息。
訴訟費用由被告負擔。
本判決於原告以新臺幣參佰捌拾陸萬元或同面額之華南商業銀行
可轉讓定期存單為被告供擔保後，得假執行，但被告如以新臺幣
壹仟壹佰伍拾陸萬元為原告預供擔保，得免為假執行。
    事實及理由
一原告起訴主張：
  (一)被告於民國79年5月26日及同年6月10日分別向原告借款新臺
    幣400萬元、1000萬元，並簽發同面額之台北市銀行城東分
    行支票一張以供擔保及充做憑證；另被告於80年間，為訂購
    帆船之需，向原告借款美金7萬元。其後被告僅清償新臺幣
    400 萬元及美金2萬元，尚積欠新臺幣1000萬元及美金5萬元
    ，利息則分文未付。
  (二)嗣兩造於87年8月5日簽訂協議書，載明：「…二乙○○積欠
    丙○○借款約壹仟萬元（有支票1400萬為證）及訂購帆船錢
    7萬美金（已還2萬美金），應盡速償還。三乙○○積欠丙○○的借款，利息部分請丙○○考慮減免。…」等語，係被告
    承認積欠原告借款本息債務，且足以證明被告已收受該款項
    。惟其中因利息金額尚未確定，故協議書載明：「…二乙○○積欠丙○○借款約壹仟萬元…」，今為方便利息計算，原
    告請求自87年8月5日簽訂協議書時起至清償日止按法定利率
    即年利率5%計算之利息。爰依消費借貸關係，請求被告如數
    給付。
  (三)對被告答辯之陳述：
    (1)被告若已於86年2月12日以前已清償新台幣870萬元，或於
      86年7月3日前已清償新台幣4,865,114元，且未向原告借
      款美金7萬元，為何事後於87年8月5日簽訂協議書承認尚
      積欠原告借款約新台幣1000萬元及訂購帆船錢美金5萬元
      ？被告坦承於協議書上簽名，雖辯稱其不識字，不知協議
      書內容為何等語，然而被告自陳其曾赴大陸投資洽談商務
      ，若不識字，如何為之？且協議書上僅使用通常之文字及
      數字，內容明確，並無艱深、隱諱之詞，一般稍微識字之
      人均得了解其意，遑論曾處理投資洽談商務之被告。況且
      協議書上確認積欠之金額高達新台幣約1000萬元及美金5
      萬元，若非屬實，被告豈肯簽名？另兩造確認尚積欠金額
      時，必有結算之時點，其時點若未載明於確認金額之詞句
      內，必定載明於協議書之末，被告豈可能於未載明契約做
      成日期之協議書上簽名？
    (2)被告辯稱新臺幣1000萬元借款已清償，其舉證不足。
      被告雖辯稱：其已將受款人為訴外人甲○○，發票日為
        85 年6月12日至86年2月12日間，票面金額共新臺幣870
        萬元之支票共9張交付原告，並已於原告帳戶兌現等語
        ，然而支票受款人既為甲○○，如何成為被告清償原告
        借款之用？且被告未證明該9張支票係於原告帳戶兌現
        。又被告在臺灣既然有銀行帳戶，甲○○為何不借由被
        告之銀行帳戶領取票款，反而證稱委請原告代為兌領且
        並非為清償被告積欠原告之款項而交付？
      被告雖辯稱：福建長祥公司沖回香港吉祥產業有限公司
        （以下簡稱香港吉祥公司）之人民幣1,216,278.48元，
        係被告與甲○○投資香港吉祥公司30％，三年間所得之
        收益，被告用以清償與原告間之債務等語，然而被告所
        辯成立香港吉祥公司及其投資比例等情，均未據舉證。
        被告所提會議紀要記載之投資收益人民幣1,216,278.48
        元係回沖至香港吉祥公司，共非給付原告。另福建長祥
        為香港吉祥轉投資人民幣200萬元占50％股權之子公司
        ，並非甲○○個人100％的投資，有兩造與甲○○、陳
        秀雄四人於83年4月16日簽立之「香港吉祥產業有限公
        司轉投資」之書面為證。另證人甲○○證稱：「福建長
        祥資金的部分是我個人100％的投資收益」等語，與被
        告辯稱：人民幣1,216,278.48元投資收益原自香港吉祥
        公司匯入被告福建長祥公司帳戶，然被告為清償對原告
        之債務，故回沖該筆金額至香港吉祥公司等語，並不相
        符，證人甲○○所證不實。
    (3)被告雖辯稱美金7萬元係兩造共同出資購買帆船，然未據
      舉證，不足採信。
  (四)聲明：(1)被告應給付原告新臺幣1000萬元與美金5萬元，及
    自87年8月5日起至清償日止，按年利率5%計算之利息。(2)願
    供擔保請准宣告假執行。
二被告答辯稱：
  (一)新台幣1000萬元借款已清償。
    (1)被告已將受款人為被告之弟甲○○，發票日為85年6月12
      日至86年2月12日間，票面金額共新臺幣870萬元之支票共
      9張，委由甲○○轉交原告，以清償新台幣870萬元借款，
      並已於原告帳戶兌現。上開9張支票之受款人雖為甲○○
      ，然與是否得清償本件借款無關；其中第1張支票新台幣
      100萬元係於福記產業股份有限公司（以下簡稱福記公司
      ）兌現，第2張至第9張支票共新台幣770萬元，係於福華
      大飯店股份有限公司（以下簡稱福華大飯店）兌現，原告
      係該兩家公司之董事，被告則與該兩家公司無任何債權債
      務關係，故上開票款已於原告處兌現，被告已為清償。
    (2)兩造與甲○○、陳秀雄成立香港吉祥公司時，曾開會並口
      頭約定如有人離開公司，仍應依當初出資之比例分紅，屬
      私人投資之款項。在83年至85年間，被告與甲○○投資額
      共占30%，3年間所得收益共計人民幣1,216,278.48元，此
      筆投資收益原自香港吉祥公司匯入被告福建長祥公司帳戶
      ，然被告為清償對原告之債務，故回沖該筆金額至香港吉
      祥公司。當時新台幣對人民幣匯率約為4：1，人民幣
      1,216,278.48元折合新台幣約為4,865,114元，加上前述
      新台幣870萬元之支票，共計新台幣1356萬5114元，已遠
      超過新台幣1000萬借款及加計之利息。
  (二)美金5萬元部分：
    原告所稱被告向其借款美金7萬元，實係兩造共同出資購買
    帆船，並非借款。原告主張係借款，應舉證。
  (三)聲明：(1)原告之訴及其假執行之聲請均駁回。(二)如受不利判
    決，願供擔保請准宣告免為假執行。
三兩造不爭執事項：
  (一)被告已收受新臺幣1400萬元借款。
  (二)被告曾於上開協議書上簽名。
四兩造爭執要點及本院之判斷
  (一)新臺幣1000萬元借款是否已清償？
    原告主張被告曾向其借款新臺幣1400萬元，僅清償新臺幣
    400萬元，尚欠新臺幣1000萬元等情，業據其提出面額新臺
    幣1400萬元支票影本及兩造於87年8月5日簽訂之協議書為證
    ，被告對於其曾向原告借款並收受新臺幣1400萬元及曾於協
    議書上簽名等情並不爭執，惟辯稱新臺幣1000萬元借款已清
    償等語，並提出支票影本9張及會議紀要影本為證。經查：
    (1)被告所提票面金額共新台幣870萬元之支票影本9張，其發
      票日分別於85年6月12日至86年2月12日間，受款人均為甲○○，支票背面除均有甲○○簽名及春保工廠股份有限公
      司印文外，其中1張另載有福記公司名稱、其餘9張另載有
      福華大飯店名稱，有卷附華僑銀行中山分行94年7月28 日
      函之附件可參。再依被告陳稱：其中第1張支票新台幣100
      萬元係於福記公司兌現，第2張至第9張支票共新台幣770
      萬元係於福華大飯店兌現等語，可知上開9張支票並非於
      原告帳戶提示兌現。則雖證人甲○○證稱：上開9張支票
      是別人付給我跟被告的款項，我交給原告提領等語，被告
      亦主張：原告係福記公司與福華大飯店之董事，應認上開
      票款已於原告處兌現，被告已清償借款等語，然而福記公
      司與福華大飯店均係有獨立人格之法人，原告縱然為該兩
      家公司之董事，亦非相同之權利主體，被告給付票款予福
      記公司與福華大飯店並不等於清償借款予原告。故被告所
      提上開9張支票，尚難證明其已清償借款新台幣870萬元予
      原告。
    (2)被告所提吉祥（廈門）房地產開發有限公司86年7月3日會
      議紀要雖載有：「(2)香港吉祥  福建長祥資金沖回香港帳
      各年投資收益為：94年…95年…96年…合計：1,216,278.
      48」等語，然未記載資金沖回之原因，亦未記載沖回之資
      金如何運用，尚難證明被告係以該回沖資金清償其對原告
      之借款。況且依證人甲○○證稱：福建長祥資金是我個人
      100％投資收益，我告訴會計師匯回香港吉祥，掛在我與
      香港吉祥的往來帳上，此部分與原告、被告完全無關等語
      ，及被告所稱：香港吉祥公司係兩造與甲○○、陳秀雄所
      成立，曾開會並口頭約定離開公司者仍依出資比例分紅等
      語，可知自福建長祥資金難認係被告所有，而回沖至香港
      吉祥公司之資金亦非原告個人所有，益難認被告所稱福建
      長祥回沖至香港吉祥公司之人民幣1,216,278.48元係被告
      用以清償其對原告借款之款項。
    (3)再者，兩造於87年8月5日簽訂之協議書既已載明：「…二
      乙○○積欠丙○○借款約壹仟萬元（有支票1400萬為證）
      及訂購帆船錢7萬美金（已還2萬美金），應盡速償還。…
      」等語，可知在87年8月5日前，被告尚未清償新台幣1000
      萬元借款，則被告所提發票日為85年6月12日至86年2月12
      日間之支票影本9張及會議日期為86年7月3日之吉祥（廈
      門）房地產開發有限公司會議紀要影本，既均在上開協議
      書簽訂前做成，自難證明被告於上開協議書簽訂後已清償
      新台幣1000萬元借款。被告雖辯稱：其不識字，不知協議
      書內容，其簽名時協議書並未記載日期等語，然而被告既
      得提出吉祥（廈門）房地產開發有限公司86年7月3日會議
      紀要為證，且明瞭所載內容並於訴訟上為主張，難謂不識
      字；另被告雖辯稱其簽名時協議書並未記載日期，然未否
      認協議書係於當日作成，亦未舉證證明協議書係於他日作
      成，則所辯尚不足否認上開協議書內容之真正。
    (4)從而，原告請求被告返還尚未清償之借款新臺幣1000萬元
      及其利息，為有理由。
  (二)美金5萬元是否為借款？被告是否有收受美金5萬元借款？
    原告主張：被告曾為訂購帆船之需，向原告借款美金7萬元
    ，其後被告僅清償美金2萬元，尚積欠美金5萬元等情，業據
    其提出兩造於87年8月5日簽訂之協議書為證，被告則否認有
    借貸關係，並辯稱：美金7萬元係兩造共同出資購買帆船者
    等語。經查：
    (1)依前所述，兩造於87年8月5日簽訂之協議書既可認為真正
      ，則依該協議書所載：「…二乙○○積欠丙○○借款約壹
      仟萬元（有支票1400萬為證）及訂購帆船錢7萬美金（已
      還2萬美金），應盡速償還。…」等語，可知被告已承認
      積欠原告美金5萬元，自可證明被告曾收受該款項，且有
      盡速返還之義務。
    (2)被告雖辯稱美金7萬元係兩造共同出資購買帆船者等語，
      然未據舉證，不足採信。況且，被告既於協議書上承認積
      欠原告美金5萬元，且應盡速返還，則縱然該筆款項非屬
      借款，被告仍有返還之義務。故原告請求被告返還美金5
      萬元及其利息，為有理由。
六綜上所述，原告依借貸關係請求被告給付新臺幣1000萬元與美
  金5萬元，及自87年8月5日起至清償日止按年利率5%計算之利
  息，為有理由，應予准許。兩造分別陳明願供擔保請准宣告假
  執行或免為假執行，經核均無不合，爰分別酌定相當之擔保金
  額准許之。
七本件事證業已明確，兩造其餘主張陳述及所提之證據，經本院
  審酌後，認均不足以影響本判決之結果，均毋庸再予論述，附
  此敘明。
八據上論結，原告之訴為有理由，依民事訴訟法第78條、第390
  條第2項、第392條第2項，判決如主文。
中    華    民    國    95    年    3    月     9     日
                  民事第四庭    法  官  林玲玉
以上正本係照原本作成。
如對本判決上訴，須於判決送達後20日內向本院提出上訴狀。
中    華    民    國    95    年    3    月     9     日
                                書記官  江虹儀


司法院資訊處製作；財團法人民間司法改革基金會備份。
